最高法院刑事判決                              八十八年度台上字第五八四八號
    上  訴  人  甲○○  男
                乙○○  男
    選任辯護人  張  權律師
                趙建和律師
右上訴人等因殺人未遂案件，不服台灣高等法院中華民國八十六年九月二十四日第二
審判決（八十六年度上訴字第三四三一號，起訴案號：台灣台北地方法院檢察署八十
六年度偵字第三三七七號），提起上訴，本院判決如左：
    主  文
原判決關於乙○○部分撤銷，發回台灣高等法院。
其他上訴駁回。
    理  由
甲、上訴人甲○○部分：
按刑事訴訟法第三百七十七條規定：上訴於第三審法院，非以判決違背法令為理由，
不得為之。是提起第三審上訴，應以原判決違背法令為理由，係屬法定要件，且必須
依據卷內資料為具體之指摘，並足據以辨認原判決已具備違背法令之形式，始屬相當
。本件原判決依據被害人何金生之指述，上訴人甲○○所繪行兇用之水果刀圖，慶生
醫院之診斷書與對第一審之覆函，及上訴人自白其因會車爭執，有持水果刀追殺何金
生等語之證據，綜合判斷，認其犯行明確，足資認定，應依殺人未遂罪名論科，因而
維持第一審論處甲○○殺人未遂之罪刑，駁回甲○○在第二審之上訴，已明所憑之
證據及其認定之理由。而以上訴人甲○○所辯各節，為無可取，亦經予以指駁。並說
明證人楊雅文之證言，不足作為甲○○之有利認定。從形式上觀察，原判決此部分尚
無違背法令之情形存在。上訴意旨對原審採證認事職權行使之事項及判決理由已經指
駁不採之辯解，全憑己見，仍執陳詞，漫事指摘原判決違法，尚非適法之第三審上訴
理由，應認其上訴，違背法律上之程式，予以駁回。
乙、上訴人乙○○部分：
按刑法上幫助犯之成立，須行為人基於幫助正犯犯罪之意思，予正犯以精神上或物質
上之助力或參與犯罪構成要件以外之行為，以助成正犯犯罪之實施為要件。如果，雖
在外形上，可認為幫助，但對正犯之犯罪，無違法之認識，而欠缺幫助犯罪之故意，
係基於其他原因，即難論以幫助犯。本件原判決認定上訴人乙○○係上開甲部分甲○
○之胞兄，於民國八十六年一月二十七日甲○○與被害人何金生因會車之糾紛事，並
不在場，係嗣後聞訊趕至，何金生與甲○○理論時，乘隙自後襲擊甲○○一拳，甲○
○因萌殺意，從其停放附近路旁之小客車內取出長二十五公分水果刀，追殺何金生，
何金生見狀奔逃，於奔逃中，為聞訊趕來之乙○○基於幫助犯意以腳踢中何金生，致
為甲○○追上，持刀猛刺被害人左頸部，造成切裂傷合併頸靜脈斷裂胸鎖乳頭肌斷裂
，急性出血，經乙○○送醫急救，幸免於難等情。其所憑之證據，係以被害人之指述
及慶生醫院所出具之診斷書及函為主要論據。然卷查何金生之指述內容，並無其被踢
倒地或被踢傷等情，慶生醫院之診斷書及函之內容，亦無「挫傷」（因被踢造成）之
記載，則被害人被踢一腳，能否因而「致被追及」，已堪研求。被害人之奔逃時間，
究在其襲擊甲○○一拳後抑係甲○○取刀追趕之時﹖至關重要。上訴人乙○○自始即
供述其係看見被害人毆擊乃弟後腦部一拳後向其方向跑來，予以踢一腳，並未看見其
弟持刀追殺被害人等語（見偵卷第八頁背面），衡之甲○○後腦部被毆一拳後，先至
其車內取水果刀，再轉身持刀追趕被害人，並非被毆後即時持刀追趕，則甲○○之停
車處，乙○○之足踢處，與甲○○追及被害人及砍殺其頸部處之時空關係如何﹖與判
斷乙○○足踢被害人是否基於幫助殺人之意思為之﹖至有關係，自應調查明白，乙○
○於原審就此疑點具狀請求傳喚在場之目擊證人葉岡島以明真相（見原審卷第三十二
頁），於提起第三審上訴時復繪圖說明其當時所站位置，距甲○○停車處間，有一廂
型車，無法看見其持刀等情，然否﹖亟待詳加調查，原判決復未明被害人何以被踢
一下「致被追及」之理由，非但有審理未盡之違法，且嫌理由不備。上訴意旨執以指
摘原判決違法，為有理由，應認原判決此部分有發回更審之原因。
據上論結，應依刑事訴訟法第三百九十五條前段、第三百九十七條、第四百零一條，
判決如主文。
中      華      民      國    八十八    年      十      月    二十一    日
                              最高法院刑事第四庭
                                  審判長法官  黃  劍  青
                                        法官  劉  敬  一
                                        法官  林  增  福
                                        法官  邵  燕  玲
                                        法官  張  清  埤
      右正本證明與原本無異
                                              書  記  官
中      華      民      國    八十八    年      十      月    二十七    日
                                                                       Ｋ
